---
title: "Projekt_Mateusz_Kucharz"
author: "Mateusz Kucharz"
date: "2022-11-29"
output: html_document
---
## Dane, na których będę pracował
#### 1. Ilość dzieci na kobietę 
#### 2. Przychód (Gdp per capita)
#### 3. Współczynnik Ginniego pokazujacy stopień zróżnicowania społeczeństwa
#### 4. Human development index 
#### 5. Oczekiwana długość życia
#### 6. Ilość śmierci dzieci (na 1000 urodzonych, w ciągu 1 roku życia) 
#### 7. Średnia ilość lat spędzonych w szkole 25+ lat (Męszczyźni)
#### 8. Średnia ilość lat spędzonych w szkole 25+ lat (Kobiety)

## Kraje, których użyje podczas projektu:
#### Norwegia, USA, Polska, Bułgaria, Indie, Tunezja, Senegal, Kamerun, Brazylia, Gwatemala
#### Zostały one wybrane, ponieważ jest to mieszanka krajóW bardzo wysoko rozwiniętych, wysoko, śrendio oraz słabo

```{r echo=FALSE, message=FALSE, warning=FALSE, paged.print=FALSE}
library(gapminder)
library(dplyr)
library(tidyr)
library(ggplot2)
attach(anscombe)

dzieci_na_kobiete<-read.csv("C:/Users/mkuch/Rfile/dzieci_na_kobiete.csv")
gdp<-read.csv("C:/Users/mkuch/Rfile/GDP.csv")
gini<-read.csv("C:/Users/mkuch/Rfile/gini.csv")
hdi<-read.csv("C:/Users/mkuch/Rfile/hdi.csv")
dl_zycia<-read.csv("C:/Users/mkuch/Rfile/oczek_dl_zycia.csv")
niemowle<-read.csv("C:/Users/mkuch/Rfile/noworodki.csv")
srednia_ile_lat_szkola_ch<-read.csv("C:/Users/mkuch/Rfile/srednia_ile_lat_w_szkole_ch.csv")
srednia_ile_lat_szkola_k<-read.csv("C:/Users/mkuch/Rfile/srednia_ile_lat_w_szkole_dz.csv")

dzieci_na_kobiete1<-gather(dzieci_na_kobiete, year, dzieci, -country)
gdp1<-gather(gdp, year, gdp, -country)
gini1<-gather(gini, year, ginni, -country)
hdi1<-gather(hdi, year, hdi, -country)
dlzycia1<-gather(dl_zycia, year, dlzycia, -country)
niemowle1<-gather(niemowle, year, zgonyDZ, -country)
sredniach1<-gather(srednia_ile_lat_szkola_ch, year, szkolaCH, -country)
sredniak1<-gather(srednia_ile_lat_szkola_k, year, szkolaK, -country)

dz_na_kob2<-separate(dzieci_na_kobiete1, col = year, 
                     into = c(NA,"year"), sep = "X")

gdp2<-separate(gdp1, col = year, 
               into = c(NA,"year"), sep = "X")

gini2<-separate(gini1, col = year, 
                into = c(NA,"year"), sep = "X")

hdi2<-separate(hdi1, col = year, 
               into = c(NA,"year"), sep = "X")

dl_zycia2<-separate(dlzycia1, col = year, 
                    into = c(NA,"year"), sep = "X")

niemowle2<-separate(niemowle1, col = year, 
                     into = c(NA,"year"), sep = "X")

srednia2ch<-separate(sredniach1, col = year, 
                     into = c(NA,"year"), sep = "X")

srednia2k<-separate(sredniak1, col = year, 
                    into = c(NA,"year"), sep = "X")


dane <-inner_join(dz_na_kob2,gdp2, by=c("country", "year"))

dane1 <-inner_join(dane,gini2, by=c("country", "year"))

dane2 <-left_join(dane1,hdi2, by=c("country", "year"))

dane3 <-inner_join(dane2,dl_zycia2, by=c("country", "year"))

dane4 <-inner_join(dane3,niemowle2, by=c("country", "year"))

dane5 <-inner_join(dane4,srednia2ch, by=c("country", "year"))

dane6 <-inner_join(dane5,srednia2k, by=c("country", "year"))

wybrane_kraje <-c("Norway", "United States", "Poland", "Bulgaria", "India", 
                  "Tunisia", "Senegal", "Cameroon", "Brazil", "Guatemala")

kraje <- dane6 %>%
  group_by(country) %>%
  mutate(year = as.numeric(year),dzieci = round(dzieci,0),ginni=round(ginni,0)/100)%>%
  filter(country %in% wybrane_kraje)%>%
  mutate(gdp = case_when(
    grepl("k",gdp) ~ as.numeric(substring(gdp,1,nchar(gdp)-1))*1000,
    TRUE ~ as.numeric(gdp)))


projekt<-kraje%>%
  filter(year %in% seq(1972,2022, by=5))



#wykres1
dane_wykres1<-dane4%>% filter(year %in% seq(2000,2015, by=5))%>%
  group_by(country) %>%
  mutate(year = as.numeric(year),dzieci = round(dzieci,0),ginni=round(ginni,0)/100)%>%
  filter(country %in% wybrane_kraje)%>%
  mutate(gdp = case_when(
    grepl("k",gdp) ~ as.numeric(substring(gdp,1,nchar(gdp)-1))*1000,
    TRUE ~ as.numeric(gdp)))

  
#wykres2
dane_wykres2<-dane4%>% 
  group_by(country) %>%
  mutate(year = as.numeric(year),ginni=round(ginni,0)/100)%>%
  filter(country %in% wybrane_kraje,year %in% seq(1962,2012, by=5))%>%
  mutate(gdp = case_when(
    grepl("k",gdp) ~ as.numeric(substring(gdp,1,nchar(gdp)-1))*1000,
    TRUE ~ as.numeric(gdp)))%>%
  select(country,ginni, gdp)

dane_wykres2.1<-dane4%>% filter(year %in% seq(1962,2012, by=5))%>%
  group_by(country) %>%
  mutate(year = as.numeric(year))%>%
  mutate(gdp = case_when(
    grepl("k",gdp) ~ as.numeric(substring(gdp,1,nchar(gdp)-1))*1000,
    TRUE ~ as.numeric(gdp)))%>%
  select(country,ginni, gdp)



x1<-dane_wykres2$ginni
y1<-dane_wykres2$gdp

srgi<-round(mean(x1),2)
srgd<-round(mean(y1),2)

srednia1 <- c(srgi,srgd)

sdgi<-round(sd(x1),2)
sdgd<-round(sd(y1),2)

odchylenie1 <- c(sdgi,sdgd)

cvgi<-round(sdgi/srgi * 100,2)
cvgd<-round(sdgd/srgd * 100,2)

zmiennosc1 <- c(cvgi, cvgd)

wykres2 <- data.frame(srednia1, odchylenie1, zmiennosc1)
rownames(wykres2)<-c("Gini","PKB")

#wykres3

dane_wykres3<-dane4%>% 
  group_by(country) %>%
  mutate(year = as.numeric(year))%>%
  filter(country %in% wybrane_kraje,year %in% seq(1962,2012, by=5))%>%
  select(country, year, gdp)%>%
  mutate(gdp = case_when(
    grepl("k",gdp) ~ as.numeric(substring(gdp,1,nchar(gdp)-1))*1000,
    TRUE ~ as.numeric(gdp)))

Bulgaria<- dane_wykres3 %>% 
  filter(country == "Bulgaria")%>%select(country, gdp)
Brazylia<- dane_wykres3 %>% 
  filter(country == "Brazil")%>%select(country, gdp)
Kamerun<- dane_wykres3 %>% 
  filter(country == "Cameroon")%>%select(country, gdp)
Guatemala<- dane_wykres3 %>% 
  filter(country == "Guatemala")%>%select(country, gdp)
Indie<- dane_wykres3 %>% 
  filter(country == "India")%>%select(country, gdp)
Norewgia<- dane_wykres3 %>% 
  filter(country == "Norway")%>%select(country, gdp)
Polska<- dane_wykres3 %>% 
  filter(country == "Poland")%>%select(country, gdp)
Senegal<- dane_wykres3 %>% 
  filter(country == "Senegal")%>%select(country, gdp)
Tunezja<- dane_wykres3 %>% 
  filter(country == "Tunisia")%>%select(country, gdp)
USA<- dane_wykres3 %>% 
  filter(country == "United States")%>%select(country, gdp)

srednia2<-c(mean(Bulgaria$gdp),mean(Brazylia$gdp),mean(Kamerun$gdp),mean(Guatemala$gdp),mean(Indie$gdp),mean(Norewgia$gdp),
           mean(Polska$gdp),mean(Senegal$gdp),mean(Tunezja$gdp),mean(USA$gdp) )

odchylenie2<-c(sd(Bulgaria$gdp),sd(Brazylia$gdp),sd(Kamerun$gdp),sd(Guatemala$gdp),sd(Indie$gdp),sd(Norewgia$gdp),
           sd(Polska$gdp),sd(Senegal$gdp),sd(Tunezja$gdp),sd(USA$gdp) )

cv1<-sd(Bulgaria$gdp)/mean(Bulgaria$gdp) * 100
cv2<-sd(Brazylia$gdp)/mean(Brazylia$gdp) * 100
cv3<-sd(Kamerun$gdp)/mean(Kamerun$gdp) * 100
cv4<-sd(Guatemala$gdp)/mean(Guatemala$gdp) * 100
cv5<-sd(Indie$gdp)/mean(Indie$gdp) * 100
cv6<-sd(Norewgia$gdp)/mean(Norewgia$gdp) * 100
cv7<-sd(Polska$gdp)/mean(Polska$gdp) * 100
cv8<-sd(Senegal$gdp)/mean(Senegal$gdp) * 100
cv9<-sd(Tunezja$gdp)/mean(Tunezja$gdp) * 100
cv10<-sd(USA$gdp)/mean(USA$gdp) * 100
zmiennosc2<-c(cv1,cv2,cv3,cv4,cv5,cv6,cv7,cv8,cv9,cv10)



#wykres4
dane_wykres4<-dane4%>% filter(year %in% c(2000,1990, 1980,2010))%>%
  group_by(country) %>%
  mutate(year = as.numeric(year),dzieci = round(dzieci,0) )%>%
  filter(country %in% wybrane_kraje)%>%
  mutate(gdp = case_when(
    grepl("k",gdp) ~ as.numeric(substring(gdp,1,nchar(gdp)-1))*1000,
    TRUE ~ as.numeric(gdp)))%>%
  select(country,year,dlzycia)

#wykres5

dane_wykres5<-dane4%>% 
  group_by(country) %>%
  mutate(year = as.numeric(year),hdi=round(hdi,2) )%>%
  filter(country %in% wybrane_kraje,year %in% seq(1994,2015, by=3))%>%
  mutate(gdp = case_when(
    grepl("k",gdp) ~ as.numeric(substring(gdp,1,nchar(gdp)-1))*1000,
    TRUE ~ as.numeric(gdp)))%>%
  select(country,year,zgonyDZ, hdi)

#wykres6
dane_wykres6<-dane4%>% filter(year %in% c(1982,1997, 2012))%>%
  group_by(country) %>%
  mutate(year = as.numeric(year),dzieci = round(dzieci,0) )%>%
  filter(country %in% wybrane_kraje)%>%
  mutate(gdp = case_when(
    grepl("k",gdp) ~ as.numeric(substring(gdp,1,nchar(gdp)-1))*1000,
    TRUE ~ as.numeric(gdp)))%>%
  select(country,year,dzieci)

#wykres7

dane_wykres7<- kraje%>%
  select(country, year, szkolaCH, szkolaK)%>%
  filter(year %in% seq(1974,2009, by=5))


```

# Pytanie 1: Czy wysoki wskaźnik HDI jest równoznaczny z wysokim PKB kraju?
```{r}

dane_wykres1 %>%
  ggplot() +
  geom_point(mapping = aes(x = dane_wykres1$hdi, y = dane_wykres1$gdp, color = as.factor(dane_wykres1$country)), size = 4) +
  ggtitle("Czy wysoki wskaźnik HDI jest równoznaczny wysokiemu PKB kraju") +
  labs(y = "PKB",
       x = "Human Development Index",
       color = "Kraje") + facet_grid(year~.)+
  ylim(0,65000)+theme_bw()


```
```{r}
cor(dane_wykres1$gdp,dane_wykres1$hdi, method = "spearman")
cor(dane_wykres1$gdp,dane_wykres1$hdi, method = "pearson")
```
Po wykresie można zauważyć fakt, iż z biegiem czasu rozwój społeczny omawianych państw stale rósł
w pewnych przypadkach nawet bardzo w przeciągu 15 lat, biorąc pod uwagę wykresy oraz współczynnik korelacji Pearsona
który w tym przypadku wynosi ~0,99 można śmiało stwierdzić, że dużemu wzrostu hdi towarzyszy również duży wzrost PKB kraju

# Pytanie 2: Czy wysokie PKB państwa jest równoznaczne z jego niskim zróżnicowaniem społecznym?

```{r}
wykres2
```


```{r}
summary(dane_wykres2)
```


```{r}
round(cor(x1,y1,method = "spearman"),3)
round(cor(x1,y1,method = "pearson"),3)

```


```{r}
#Dla wszystkich państw z gapmindera
round(cor(dane_wykres2.1$ginni,dane_wykres2.1$gdp,method = "pearson"),3)
round(cor(dane_wykres2.1$ginni,dane_wykres2.1$gdp,method = "spearman"),3)
```

Ponieważ wysoki wskaźnik ginniego świadczy o dużym zróżnicowaniu społecznym w kraju, niska korelacja pearsona i spearmana
mówi nam, że pomiędzy wskaźnikiem ginniego a pkb zachodzi bardzo słaba zależność tzn. jeśli pogłebia się zróżnicowanie
w kraju to pkb nie wzrasta, w przypadku gdybyśmy wzieli pod uwage większą ilość państw zależności powinny wyjść ujemne
świadczy to o tym, że wraz ze spadkiem zależnosci PKB powinno wzrastać.

# Pytanie 3: Sprawdzenie zmiany wielkości PKB w wybranych krajach na przestrzeni lat
```{r}
dane_wykres3 %>%
  ggplot(aes(x = year, y = gdp, col = country)) +
  geom_line(size = 1) + xlim(1962,2012)+
  ylim(0,65000)+theme_bw() 

```
```{r}
wyniki2 <- data.frame(srednia2, odchylenie2, zmiennosc2)
rownames(wyniki2)<-c("Bulgaria", "Brazylia", "Kamerun", "Gwatemala", "Indie", "Norwegia", "Polska", "Senegal", "Tunezja", "USA")
wyniki2
```
Po wykresie można w prosty sposób stwierdzić, które kraje należą do jakiej grupy krajów rozwijających się.
Jasno widać stale i prężnie rozwijające się państwa USA i Norwegię, podczas gdy reszta państw znajduję się
w miarę blisko siebie.PKB Polski, Bułgarii Brazyli w latach 1990+ utrzymuje trend wzrostowy, podczas gdy kraje 
znajdujące się na wykresie pod nimi nie mogą się takim pochwalić. Warto zwrócić uwagę na obliczone statystyki opisowe,
ponieważ można zauważyć, że w większości państw zmienność występuje na przeciętnym poziomie, lecz pojawiają się dosyć duże
  odchylenia standardowe, dla krajów bardzo rozwiniętych, a wynika to z ich dużych przyrostów w przeciągu tych 50 lat.

# Pytanie 4: Jak zmienia się oczekiwana długosc zycia w wybranych państwach?

```{r}
dane_wykres4$kraj <- dane_wykres4$country %>%
  substr(start = 1, stop = 2) %>%
  toupper()

dane_wykres4 %>%
  ggplot(aes(y = reorder(kraj, dlzycia), 
             x = dlzycia),
         fill = continent) +
  geom_point(size = 3, col = "black") + 
  labs(y = "Kraje",x = "Oczekiwana dlugosc zycia")+
  ggtitle("Jak zmienia się oczekiwana długość życia w wybranych państwach?")+
  facet_grid(.~year)+theme_bw()
```

Oczekiwana długość życia przeważnie rośła co 10 lat w każdym państwie. Oczywiście największę różnice, pomiędzy
latami posiadają kraje średnio i słabo rozwinięte, Gwatemala wychodzi tu na prowadzenie. Polska, USA, Norwegia już
w 1980 wykazywały wysoką oczekiwaną długość życia, a ponieważ są to spore wartośći i mówimy tutaj o wieku, co raz 
ciężej jest zwiększyć tę wartość.


# Pytanie 5: Sprawdzenie zależności między HDI, a smiercią dzieci w ciągu 1 roku życia(na 1000 urodzeń)

```{r}
dane_wykres5 %>%
  ggplot() +
  geom_point(mapping = aes(x = hdi, y = zgonyDZ, color = as.factor(country)), size = 2) +
  ggtitle("Ilość śmierci dzieci i jej zależnosc od HDI (1994-2015, co 3 lata)") +
  labs(y = "Zgony dzieci w ciągu 1 roku życia(na 1000ur)",
       x = "Human Development Index",
       color = "Kraje")+theme_bw()
```

Brak odpowiedniej ilości środków higieny, doktorów czy klimat w tym przypadku ma duże znaczenie.
Poniżej HDI o wartości 0.5 mamy przeważnie kraje afrykańskie gdzie ilość śmierci dzieci zaczyna gwałtownie rosnąć. 
Jest zauważalna duża poprawa jakości życia i zmniejszenie liczby śmierci w Tunezji oraz Brazyli przez te parę
lat. U reszty pomimo wzrostóW w HDI zgony pozostają na podobnym poziomie czyli prawopodobnie, są one wywołane przez komplikację
przy ciąży, czy wypadki, a nie warunki życia.

# Pytanie 6: Czy to prawda, że wraz z latami dzietność rodzin się zmniejsza na rzecz karier zawodowych rodziców?

```{r}
dane_wykres6$kraj <- dane_wykres6$country %>%
  substr(start = 1, stop = 2) %>%
  toupper()

dane_wykres6 %>%
  ggplot() +
  geom_col(mapping = aes(x = reorder(kraj, -dzieci), y = dzieci), fill="light green")+
  ggtitle("Czy to prawda, że z biegiem lat kobiety rodzą mniej dzieci?")+
  labs(y = "Ilosc dzieci na kobiete",
       x = "Kraje")+
  facet_grid(.~year)+theme_bw()
```

Jak można zauważyc kobiety rodzą dzieci z tendęcją spadkową, ewentualnie liczba utrzymuje się na niskich wartościach.
Myślę, że może to wynikać z faktu, że kobiety stają sie co raz bardziej samodzielne i pragną własnych karier
zawodowych, niż tylko zajmować sie domem jak to miało kiedyś miejsce. Powrzechnie mówi się o kryzysie demograficznym
nie tylko w polsce ale rowniez na świecie, oczywiście jest trochę wyjatków takie jak np. niektóre mniejsze kraje 
afrykańskie, w których jedna kobieta ma bardzo duże ilości dzieci, jednak z powodu braku odpowiedniej higieny i 
braku lekarzy jakaś część niestety umiera.

# Pytanie 7: Czy ludziom co raz bardziej zależy na edukacji?
```{r}
wykres7 <-ggplot(data = dane_wykres7, aes(x=szkolaK, y=szkolaCH, color=country, label=year)) +
  geom_point() +
  xlab("Ilość lat w szkole kobiet(osoby 25lat +)") +
  ylab("Ilość lat w szkole męszczyzn(osoby 25lat +)") +
  ggtitle("Czy ludziom co raz bardziej zależy na edukacji?") +
  geom_abline(slope = 1, intercept = 0, color = "grey")+
  scale_x_continuous(breaks=seq(1,15,by=2))+
  scale_y_continuous(breaks=seq(1,15,by=2))+
  theme_light()

wykres7 + geom_text(size=3.5) 
```

Można zauważyć tendencję wzrostową w każdym omawianym państwie, po prawej stronie wykresu czyli w krajach takich jak
Polska, USA, Bulgaria czy Norwegia przyrosty po stronie kobiet i meszczyn sa bardzo podobne do siebie, w przeciwieństwie do 
krajów słabiej rozwiniętych gdzie jasno widać, że męszczyźni są tymi, którzy kładą większy nacisk na edukację.
Ogólnie rzecz mówiąc, z roku na rok co raz wiecej osob przykłada wiekszą uwagę do odpowiedniej edukacji, w tym warto zaznaczyć
tutaj wzrosty po stronie kobiet, które mogą się bezposrednio wiązać z omawiawnym wcześniej problemem mniejszej dzietności.



